【裁判字號】    98,訴,301
【裁判日期】    981125
【裁判案由】    贈與稅
【裁判全文】
臺中高等行政法院判決
                                       98年度訴字第301號
                                    98年11月18日辯論終結
原      告  甲○○
訴訟代理人  陳貴端會計師
            易昌運會計師
被      告  財政部臺灣省中區國稅局
代  表  人  乙○○
訴訟代理人  丙○○
上列當事人間因贈與稅事件，原告不服財政部中華民國98年6月
23日台財訴字第09800104100號訴願決定，提起行政訴訟。本院
判決如下︰
    主  文
復查決定及訴願決定均撤銷。
訴訟費用由被告負擔。
    事實及理由
一、事實概要：緣原告於民國94年10月17日自其日盛國際商業銀
    行台中分行證券活期儲蓄存款帳戶匯款8,740,000元，存入
    其母江林阿未同一分行證券活期儲蓄存款帳戶，經被告所屬
    台中市分局核定原告94年度贈與總額新台幣（下同）8,740,
    000元，補徵應納贈與稅額1,104,800元，並經被告按應納稅
    額處以1倍之罰鍰1,104,800元。原告不服，申經復查未獲變
    更，提起訴願遞遭駁回，遂提起本件行政訴訟。
二、兩造聲明：
  (一)原告聲明求為判決：復查決定及訴願決定均撤銷。
  (二)被告聲明求為判決：駁回原告之訴。
三、原告訴稱略以：
  (一)贈與總額部分：
  1.原告係受贈人江林阿未女士之子，原告系爭帳戶係由江林阿
    未所使用，其內資金為江林阿未負責調度，資金本是有來有
    去，況且依據經驗法則，原告係已成家之成年人，另有3名
    兄弟姊妹，怎可能贈與如此大筆資金予其母？被告截取本件
    資金流程認為贈與，實為斷章取義。本件係江林阿未利用原
    告帳戶購買股票，資金往來頻繁，購買股票之資金，確實係
    由江林阿未所提供。
  2.被告所認定於94年10月17日所贈與之資金8,740,000元，確
    屬江林阿未女士所有，依原告所提江林阿未於94年10月17日
    前轉匯至原告帳戶明細表，日盛集團寶島銀行台中分行活期
    儲蓄存款帳號（000-00-000000-0-00）中有3筆記錄：91年3
    月29日590,000元、91年4月4日420,000元及91年7月3日88,0
    00元，此3筆金額合計1,098,000元明確在摘要欄位註明係原
    告之母江林阿未轉匯予原告，其餘91年4月15日1,482,902元
    、91年5月8日1,134,000元、91年7月3日88,000元、91年10
    月11日122,200元及91年12月17日3,064,360元，此5筆金額
    合計5,891,462元雖未在摘要欄位明確註明為江林阿未轉匯
    ，但疑似由江林阿未轉匯，因時間久遠，江林阿未已向銀行
    查調當初匯款資料，但寶島銀行台中分行已不復存在，資金
    往來明細資料原告已無法查證。
  3.再依原處分卷第31頁被告所製作江林阿未女士匯款明細表，
    其係依據台灣新光商業銀行股份有限公司所回覆之94及95年
    度交易明細表所製作完成。由該明細表可得知江林阿未淨匯
    付予原告290餘萬元，江林阿未匯付予原告之金額為3,283,
    050元，原告匯付予江林阿未之金額為379,000元。故江林阿
    未淨匯付予原告之金額為2,904,050元（3,283,050－379,00
    0），此款項係在查獲日前即返還贈與人，依據財政部72 年
    3月1日台財稅第31299號及財政部91年7月22日台財稅第0910
    408476號函，如被告認定此案係屬贈與案件，前揭金額2,
    904,050元理應從贈與總額中扣除。
  4.綜上，依原告與江林阿未資金往來情形，可知原告所轉匯匯
    回之資金新台幣8,740,000元，實係江林阿未所有，並無贈
    與之事實存在。退步言，倘無法以分散個人綜合所得稅案件
    處理，則前揭明確屬江林阿未匯付之款項，應自贈與總額8,
    740,000元中予以扣除，以正確計算應有之贈與稅額。
  (二)罰鍰部分：原告帳戶94年10月17日轉匯8,740,000元至江林
    阿未帳戶後，同日即購買5,256,776元之股票，並於同年11
    月7日前將上述款項8,740,000元全數購買股票，已符合遺產
    及贈與稅法第5條第1項第3款：「以自己之資金，無償為他
    人購置財產者，其資金。」之規定。被告應依據財政部76年
    5月6日台財稅第7571716號函：「依遺產及贈與稅法第5條規
    定，以贈與論課徵贈與稅之案件，稽徵機關應先通知當事人
    於收到通知後10日內申報，如逾限仍未申報，依同法第44條
    規定處罰。」被告未依據上開函釋規定，通知原告補申報，
    違法裁罰，實有違誤。
四、被告答辯略以：
  (一)贈與總額部分：
  1.當事人間財產之移轉固為私法自治範疇，惟係出於何原因而
    移轉稽徵機關無從得知，該財產移轉行為既為當事人所發動
    ，故稽徵機關依據稅捐稽徵法第30條及遺產及贈與稅法之規
    定行使調查權，當事人應就所主張該移轉行為之實質關係及
    有關內容，負協力之義務；倘稅捐稽徵機關就贈與人將財產
    移轉予受贈人之事實，已舉證證明，則為財產移轉之當事人
    如有異議，應就所主張該移轉行為之實質關係及有關內容，
    負舉證之義務；倘其不履行申報協力義務，或對主張之事實
    不提出證據，或其所提出之證據不足為主張事實之證明，稽
    徵機關斟酌當事人之陳述與調查事實及證據之結果，以該財
    產之移轉行為事實已具有客觀性，依論理法則及經驗法則判
    斷認定贈與行為成立，尚難謂於法有違，合先敘明。（釋字
    第537號解釋意旨參照）
  2.本件原告於94年10月17日自其日盛國際商業銀行台中分行證
    券活期儲蓄存款帳戶（帳號000-00-000000-000）匯款8,740
    ,000元，存入其母江林阿未同一分行證券活期儲蓄存款帳戶
    （帳號000-00-000000-000），此為原告所不爭，江林阿未
    亦於97年3月4日談話紀錄承認原告確有將系爭款項存入其存
    款帳戶。又江林阿未取得該筆受贈資金後，旋於次日轉帳2,
    011,957元至其同一分行活期儲蓄存款帳戶（帳號000-00-00
    0000-000）支配運用，其餘款項則用以購買上市、上櫃公司
    股票。有日盛國際商業銀行提供之交易查詢報表及江林阿未
    97年3月4日談話紀錄等相關資料附卷可稽。基於動產物權之
    讓與，以交付為要件，原告將系爭款項轉作其母江林阿未之
    存款，且經其母支配運用，即生動產物權讓與之效力，應足
    以認定有允受該財產之意思表示（最高行政法院62年判字第
    127號判例意旨參照）。
  3.原告雖檢附其所有寶島商業銀行帳戶存摺等資料影本，主張
    系爭款項8,740,000元本即屬其母親江林阿未所有，江林阿
    未前於91年間8次匯款至其帳戶購買股票，其遲至94年10月
    17日始匯回返還，自無贈與情事等語，惟依原告所提寶島商
    業銀行帳戶存摺影本觀之，其中僅91年3月29日、同年4月4
    日及7月3日3筆存款（金額分別為590,000元、420,000元及
    88,000元）載明係江林阿未轉帳、匯款轉存，其餘5筆存款
    來源為何，均無相關資料可供查核。況縱使原告前揭3筆存
    款係由江林阿未轉存屬實，其亦僅能證明江林阿未曾於91年
    3月29日、同年4月4日及7月3日分別轉帳、匯款轉存590,000
    元、420,000元及88,000元至原告帳戶之事實，然系爭款項
    8,740,000元是否確如原告所稱係償還江林阿未於91年間之
    匯款，尚乏相關資料佐證，原告復未能就其主張提出具體有
    利事證以實其說，所訴自難採據。綜上，原告贈與8,740,00
    0元予其母江林阿未之事實已臻明確，被告依首揭規定核定
    贈與總額8,740,000元，並無不合。
  (二)罰鍰部分：本件原告於94年10月17日自其日盛國際商業銀行
    台中分行證券活期儲蓄存款帳戶匯款8,740,000元存入其母
    江林阿未君同分行證券活期儲蓄存款帳戶，屬遺產及贈與稅
    法第4條第2項規定之贈與，事證明確已如前述，原告未依規
    定辦理贈與稅申報，縱非故意，仍難免過失之責，自應論罰
    ，被告按應納稅額處1倍之罰鍰1,104,800元，並無違誤。
五、本件兩造之爭點為：(一)原告於94年10月17日自其日盛國際商
    業銀行台中分行證券活期儲蓄存款帳戶匯款8,740,000元，
    存入其母江林阿未同一分行證券活期儲蓄存款帳戶，是否構
    成贈與？(二)江林阿未取得系爭匯款後，旋將之全數購買股票
    ，是否構成遺產及贈與稅法第5條第1項第3款「視同贈與」
    之情形？被告未限期原告申報即逕予裁罰，是否適法？
六、按「行政機關應依職權調查證據，不受當事人主張之拘束，
    對當事人有利及不利事項一律注意」、「行政法院於撤銷訴
    訟，應依職權調查證據；於其他訴訟，為維護公益者，亦同
    」行政程序法第36 條、行政訴訟法第133條分別定有明文。
    故稽徵機關於調查證據時，自應就有利及不利納稅義務人之
    事證，一律注意，不得僅採不利事證而捨有利事證於不顧。
    又「本法稱贈與，指財產所有人以自己之財產無償給予他人
    ，經他人允受而生效力之行為。」為遺產及贈與稅法第4條
    第2項所明定，故關於租稅法上之無償贈與，仍應兼具當事
    人一方以自己之財產無償給與他方之意思表示，及經他方允
    受，始生效力；若欠缺無償贈與之意思表示，及經他方允受
    同意之行為，即難成立贈與契約，而遽予核課贈與稅。
七、經查，本件被告以原告於94年10月17日自其日盛國際商業銀
    行台中分行證券活期儲蓄存款帳戶匯款8,740,000元，存入
    其母江林阿未同一分行證券活期儲蓄存款帳戶，乃認定原告
    有贈與之情事，核定原告94年度贈與總額8,740,000元，補
    徵應納贈與稅額1,104,800元，並按應納稅額處以1倍之罰鍰
    1,104,800元，係以日盛國際商業銀行提供之交易查詢報表
    及江林阿未97年3月4日談話紀錄等相關資料，又原告將系爭
    款項轉作其母江林阿未之存款，且經其母支配運用，即生動
    產物權讓與之效力，足以認定有允受該財產之意思表示等為
    依據。
八、惟按銀行帳戶資金之流動，有可能係借貸、信託、委任、贈
    與或其他法律關係，並非僅限於贈與，又贈與在於一方無償
    將財產移轉予他人，當事人間應有相當親屬、情誼或一定之
    目的，即贈與者有贈與動機，否則難謂合於事理。本件原告
    於94年10月17日自其日盛國際商業銀行台中分行證券活期儲
    蓄存款帳戶匯款8,740,000元，存入其母江林阿未同一分行
    證券活期儲蓄存款帳戶，彼此間固有資金之流動，然原告之
    母江林阿未係民國19年11月間生（本院卷45頁談話紀錄資料
    )，於94年間為75歲，年已老邁，此與父母將財產無償移轉
    予子女之常情不同，難認原告有此贈與動機。再者，依卷附
    原告所提出之其本人寶島商業銀行帳戶存摺影本，有91年3
    月29日、同年4月4日及7月3日等3筆存款，金額分別為590,0
    00元、420,000元及88,000元，載明係江林阿未所轉帳、匯
    款轉存(同卷11-12頁)；另依卷附台灣新光商業銀行股份有
    限公司回覆被告之94及95年度江林阿未之交易明細表，被告
    據以製作江林阿未匯款明細表(原處分卷22-31頁)，江林阿
    未匯付予原告之金額為3,283,050元，而原告匯付予江林阿
    未之金額為379,000元，江林阿未淨匯付予原告之金額為2,9
    04,050元（3,283,050－379,000），是原告與其母江林阿未
    間常有資金流動，被告如認原告資金移轉予其母之部分無其
    他法律關係而為贈與，自應綜合各種資料而舉證之，乃被告
    僅以原告於94年10月17日有匯款8,740,000元予其母江林阿
    未，均未考量原告有無贈與動機及與其母於91-94年間資金
    之流動，自嫌速斷，且有對利於納稅義務人之事證未加注意
    之違誤，縱使原告有將8,740,000元贈與其母江林阿未，而
    其於查獲日前(被告稱本件查獲日係96年7月間向銀行函詢時
    )有將2,904,050元返還贈與人即原告，被告未將贈與總額中
    扣除該金額，亦屬違法。
九、綜上所陳，被告以原告於94年10月17日有匯款8,740,000元
    予其母江林阿未，核定原告94年度贈與總額8,740,000元，
    補徵應納贈與稅額1,104,800元，並按應納稅額處以1倍之罰
    鍰1,104,800元，依上開規定及說明，自有違誤，訴願決定
    予以維持，亦有未合，原告請求撤銷復查決定及訴願決定，
    為有理由，應由本院將之均予撤銷，由被告查明事證，另為
    適法之處分，以維法制。另本件事證已明，兩造其他主張及
    陳述，與本件判決結果不生影響，爰不逐一論述，併予敘明
    。
十、據上論結，本件原告之訴為有理由，依行政訴訟法第195 條
    第1項前段、第98條第1項前段，判決如主文。
中    華    民    國    98    年    11    月    25    日
              臺中高等行政法院第四庭
                        審判長法  官  沈  應  南
                              法  官  王  德  麟
                              法  官  許  武  峰
以上正本證明與原本無異。
如不服本判決，應於判決送達後20日內向本院提出上訴書狀，其
未表明上訴理由者，應於提起上訴後20日內向本院提出上訴理由
書（須依對造人數附具繕本）；如於本判決宣示或公告後送達前
提起上訴者，應於判決送達後20日內補提上訴理由書（須附繕本
）。未表明上訴理由者，逕以裁定駁回。
中    華    民    國    98    年    12    月     3    日
                              書記官  莊  啟  明


司法院資訊處製作；財團法人民間司法改革基金會備份。
